【裁判字號】    99,消債抗,24
【裁判日期】    990408
【裁判案由】    更生事件
【裁判全文】
臺灣板橋地方法院民事裁定            99年度消債抗字第24號
抗  告  人  丙○○
上列抗告人對於中華民國99年1 月28日本院98年度消債更字第73
6 號裁定提起抗告，本院裁定如下：
    主  文
原裁定廢棄。
抗告人丙○○自中華民國九十九年四月八日下午四時起開始更生
程序。
本件得由司法事務官進行更生程序。
    理  由
一、原裁定駁回抗告人聲請更生之意旨略以：抗告人固主張其薪
    資收入因金融風暴等事由，遭任職之大台北永和豆漿減薪，
    由每月新臺幣（下同）50,000元調降為42,000元等語，惟依
    抗告人民國97年9 月毀諾時行政院主計處公佈之97年度臺灣
    省每人每月最低生活費9,829 元，加計抗告人所主張每月須
    支出其母李素貞扶養費1,259 元、配偶丁○○扶養費1,500
    元，經予扣除，抗告人尚有有29,313元可資運用，自足以清
    償每月協商債務22,253元；又抗告人復主張其另積欠民間債
    權人黃柏瑞80萬元，每月須清償借款10,000元，故已無法清
    償協商債務云云，惟抗告人卻於98年12月30日具狀表示目前
    無清償過積欠黃柏瑞之債務等語，則無論抗告人主張其積欠
    黃柏瑞80萬債務是否係屬真實，抗告人於未清償積欠黃柏瑞
    債務之情況下，其每月薪資收入42,000元仍足以清償協商之
    債務每月22,253元，則抗告人於97年9 月間顯然仍有履行協
    商債務之能力，其於97年9 月毀諾，難認有不可歸責於己之
    事由等語。
二、抗告人抗告意旨略以：因抗告人之配偶丁○○及母親甲○○
    無工作收入，均由抗告人扶養，且抗告人之弟乙○○嗜酒成
    性，無穩定工作，故家庭生活支出幾乎都由抗告人負擔。以
    抗告人每月薪資42,000元扣除抗告人每月最低生活費用9,82
    9 元、母親扶養費用1,259 元及配偶之扶養費用1,500 元後
    ，再扣除抗告人應分擔之每月房租7,500 元【計算式：房租
    每月10,000元÷4 人＝每人每月2,500 元，2,500元×3人（
    抗告人、配偶丁○○、母親甲○○）＝7,500 元】，僅餘21
    ,912元（計算式：00000000000000000000－7500＝21912
    ），實難清償協商金額每月22,253元，確屬有不可歸責於己
    之事由，致履行顯有重大困難，爰提起抗告請求廢棄原裁定
    並准予更生等語。
三、按債務人與金融機構協商成立者，不得聲請更生或清算，但
    因不可歸責於己之事由，致履行顯有重大困難者，不在此限
    ；本條例施行前，債務人依金融主管機關協調成立之中華民
    國銀行公會會員辦理消費金融案件無擔保債務協商機制與金
    融機構成立之協商，準用前項之規定，消費者債務清理條例
    第151 條第5 項、第6 項分別定有明文。是債務清償方案成
    立後，固由債務人按其條件履行，惟須於其後發生情事變更
    ，致該方案履行困難甚或履行不能，因不可歸責於己，始能
    聲請更生或清算。經查：
  (一)本件抗告人於消費者債務清理條例施行前，曾於95年5 月間
    ，依照中華民國銀行公會會員辦理消費金融案件無擔保債務
    協商機制，與最大債權金融機構台新商業銀行股份有限公司
    （下稱台新商銀）成立協商，雙方約定自95年6 月起，分80
    期，利率0.00% ，且每月以22,253元繳納至清償完畢為止，
    此有抗告人於原審提出之95年協商協議書影本在卷可稽（見
    原審卷第12頁）。
  (二)抗告人積欠債務共2,011,355 元，此有抗告人於原審所提債
    權人清冊、聯合徵信中心債權人清冊、私人借貸之借據在卷
    可稽（見原審卷第61至第69頁），而抗告人於原審陳報其已
    處分所有之車號G4-3272 號小客車，惟因欠繳汽車燃料使用
    費48,000元（見原審卷第17頁，法務部行政執行署士林行政
    執行處通知影本），致其無法辦理過戶，故名下仍有2 輛汽
    車，車號及車齡分別為DW-0799 號，11年、G4-3272 號，14
    年，而車號DW-0799號汽車據抗告人於原審陳報價值為75,00
    0 元（見原審卷第14頁、第19頁，財產及收入狀況說明書、
    財政部臺灣省北區國稅局財產歸屬資料清單），是抗告人之
    財產確有不足以清償其債務之情事。其次，抗告人任職於大
    台北永和豆漿大王，每月薪資收入原為50,000元（見原審卷
    第22頁，收入切結書），嗣因金融風暴及原物料上漲之大環
    境不佳影響，抗告人之雇主預告將自97年9 月起降薪為每月
    42,000元，抗告人旋於97年8 月間與最大債權銀行台新商銀
    申請延長還款期限及降低月付金額，卻遭最大債權銀行拒絕
    ，此有抗告人於原審提出之財產及收入狀況說明書、收入切
    結書、薪資袋影本及本院99年3 月25日公務電話紀錄在卷可
    稽（見原審卷第15頁、第23頁、第24至第27頁及本院卷第35
    頁），故以抗告人每月收入42,000元扣除每月協商還款金額
    22,253元後，僅餘19,747元（計算式：00000000000＝1974
    7 ）。而抗告人主張其配偶於96年後已無工作收入，須受抗
    告人扶養，暨抗告人須分攤其母親之扶養費用等情，有其母
    親、配偶之稅務電子閘門財產所得調件明細表、戶籍謄本附
    卷足徵（見本院卷第22、23頁、原審卷第57、58頁），故抗
    告人主張協商成立後有非可歸責於債務人致履行顯有重大困
    難之事由，堪可憑採。
四、次按法院開始更生程序之裁定，應載明其年、月、日、時，
    並即時發生效力；法院裁定開始更生或清算程序後，得命司
    法事務官進行更生或清算程序，消費者債務清理條例第45條
    第1 項、第16條第1 項前段分別定有明文。本件抗告人主張
    之不可歸責事由，業據抗告人於原審提出之協議書及無擔保
    債務還款計畫影本、法務部行政執行署士林行政執行處通知
    影本、身分證正反面影本、抗告人與其配偶及母親之財政部
    臺灣省北區國稅局綜合所得稅各類所得資料清單、財產歸屬
    資料清單、收入切結書、薪資袋影本、電信繳費證明影本、
    健保費分期繳納通知書影本、房屋租賃契約書影本、水、電
    費繳費收據影本、醫療單據影本、戶籍謄本、抗告人及配偶
    之勞工保險被保險人投保資料表、債權人清冊、財團法人金
    融聯合徵信中心當事人綜合信用報告、借據證明影本、新光
    人壽保險單影本等為證，堪信抗告人主張為真實。抗告人每
    月收入42,000元，審酌其於協商成立後始遭減薪，復尚有配
    偶及母親亦待抗告人扶養，而依行政院主計處公佈之97年度
    臺灣省每人每月最低生活費以9,829 元計算，且此該最低生
    活費用即包括食、衣、住、行等費用在內，則抗告人及配偶
    每月生活必要費用為19,658元（計算式：9829×2＝19658）
    ，再加上抗告人分攤之母親扶養費用部分2,457 元（計算式
    ：每月9,829 元÷扶養義務人4 人＝2,457 元，元以下四捨
    五入），則抗告人每月收入扣除每月必要生活費用後，僅餘
    19,885元（計算式：0000000000000000＝19885 ），不足
    以負擔每月協商還款金額22,253元，是抗告人確有無法負擔
    協商金額之情事。
五、綜上所述，抗告人僅係一般消費者，並未從事營業，其已達
    不能清償債務或有不能清償之虞之程度，其中無擔保或無優
    先權之債務，在1200萬元以下，之前雖與各債權銀行達成協
    議，但因不可歸責於己之事由，致履行上開協定顯有重大困
    難，且未經法院裁定開始清算程序或宣告破產，又查無消費
    者債務清理條例第6 條第3 項、第8 條或第46條各款所定駁
    回更生聲請之事由存在，則抗告人聲請更生，應屬有據。原
    裁定駁回抗告人更生之聲請，固非無據，抗告人提出其因任
    職之大台北永和豆漿於抗告人協商成立後始降低薪資之收入
    切結書，並經本院以公務電話紀錄查明屬實，惟抗告人之配
    偶及母親仍需抗告人扶養，而其扶養費用標準應依行政院主
    計處所公佈之97年度臺北縣每人每月最低生活費為9,829 元
    ，此乃依據政府最近1 年平均每人消費支出（包括食品費、
    衣著鞋襪費、房租水電費、家居管理費、醫療保健費、交通
    通訊費、娛樂教育費及雜項支出）60% 而訂定，足供一般人
    維持符合人性尊嚴之基本生活所需，則為原審所未審究。故
    抗告人與債權銀行成立協商後，確有不可歸責於抗告人之事
    由致該協商方案履行不能，抗告意旨指摘原裁定不當，求予
    廢棄，仍應認為有理由，自應由本院將原裁定廢棄，並裁准
    抗告人自99年4 月8 日下午4 時起開始更生程序。又按法院
    裁定開始更生或清算程序後，得命司法事務官進行更生或清
    算程序，必要時得選任律師、會計師或其他適當之自然人或
    法人一人為監督人或管理人，消費者債務清理條例第16條第
    1 項定有明文。本件抗告人聲請更生既經准許，爰並依上開
    規定裁定得由司法事務官進行本件更生程序。
六、抗告人應於本件更生程序開始後，由債權人會議可決或由法
    院裁定認可其更生方案後方能實行，倘未能經債權人會議可
    決或經法院裁定認可，則依消費者債務清理條例第61條規定
    ，應續行清算程序，恐非有利於抗告人，故抗告人應禁止貪
    圖享受，需克己自持、節制慾望，不得為非必要生活之消費
    支出，依抗告人所陳述之支出費用，部分與其目前資力財務
    現況顯不相當之不必要支出行為，是抗告人仍應知節度支出
    ，提出足以為債權人接受或經法院認為公允之更生方案以供
    採擇，附此敘明。
七、據上論結，本件抗告為有理由，依消費者債務清理條例第45
    條第1 項、第16條第1 項、第15條、民事訴訟法第492 條前
    段，裁定如主文。
中    華    民    國    99    年    4     月    8     日
                  民事第一庭  審判長  法  官  李世貴
                                      法  官  黃信滿
                                      法  官  陳翠琪
上為正本係照原本作成
本裁定不得再抗告
本裁定已於99年4 月8日下午4 時公告
中    華    民    國    99    年    4     月    8     日
                                      書記官  簡曉君

司法院資訊處製作；財團法人民間司法改革基金會備份。
